臺灣高等法院臺中分院刑事判決
110年度上訴字第325號
上  訴  人  
即  被  告  陳仁傑
選任辯護人  林永山律師（法律扶助律師）
上列上訴人因違反毒品危害防制條例案件，不服臺灣臺中地方法
院109年度訴字第1754號中華民國109年12月2日第一審判決（起
訴案號：臺灣臺中地方檢察署109年度偵字第17337號），提起上
訴，本院判決如下：
    主  文
原判決撤銷。
陳仁傑無罪。
    理  由
一、公訴意旨略以：
　㈠被告陳仁傑（下稱被告）明知第一級毒品海洛因係毒品危害
    防制條例第2條第2項第1款所列管之第一級毒品，不得販賣
    、持有，竟基於意圖營利，販賣第一級毒品海洛因之犯意，
    各為下列行為：
  ⒈民國109年3月15日下午1時50分許，被告與張○○聯繫後，相約
    於臺中市南區學府路與永東街交岔路口處附近交易，鄭○○即
    騎乘車牌號碼00-000號普通重型機車搭載張○○前往該處，陳
    仁傑亦駕駛車牌號碼0000-00號（起訴書誤載為8736-H6號）
    自用小客車前往碰面。待雙方在上開路口之統一超商前會合
    後，張○○與鄭○○各出資新臺幣（下同）1000元即合資2000元
    為代價，推由張○○下車前往被告所駕駛之車輛旁，將價金20
    00元交付被告，被告則交付第一級毒品海洛因1小包予張○○
    而完成交易。
  ⒉109年3月22日，張○○與鄭○○又以上開方式合資2000元，並與
    被告約在臺中市南區西川一街與三民西路之交岔路口碰面，
    俟雙方於同日下午5時11分許，各自以同上交通方式前往後
    ，推由張○○自臺中市○區○○○街0號之統一超商前，徒步前往
    西川一街對面西向車道即被告所駕駛之車輛停放處，張○○上
    車後交付價金2000元予被告，被告再交付第一級毒品海洛因
    1小包予張○○而完成交易。
　㈡嗣張○○上開㈠之⒉所示購得之毒品海洛因1包交予鄭○○收執，其
    後於同日下午5時50分許，其等在臺中市南區忠明南路與工
    學北路交岔路口附近，欲尋覓處所施用毒品時，適遭執行巡
    邏勤務之員警發覺可疑而加以攔檢，當場查獲鄭○○並起出鄭
    ○○所持有之上開毒品海洛因1包，張○○則趁隙逃離現場，因
    認被告上開㈠之⒈、⒉所為，均涉犯修正前毒品危害防制條例
    第4條第1項之販賣第一級毒品罪嫌等語。
二、按有罪之判決書應於理由內記載認定犯罪事實所憑之證據及
    其認定之理由。刑事訴訟法第154條第2項及第310條第1款分
    別定有明文。而犯罪事實之認定，係據以確定具體的刑罰權
    之基礎，自須經嚴格之證明，故其所憑之證據不僅應具有證
    據能力，且須經合法之調查程序，否則即不得作為有罪認定
    之依據。倘法院審理之結果，認為不能證明被告犯罪，而為
    無罪之諭知，即無前揭第154條第2項所謂「應依證據認定」
    之犯罪事實之存在。因此，同法第 308條前段規定，無罪之
    判決書只須記載主文及理由。而其理由之論敘，僅須與卷存
    證據資料相符，且與經驗法則、論理法則無違即可，所使用
    之證據亦不以具有證據能力者為限，即使不具證據能力之傳
    聞證據，亦非不得資為彈劾證據使用。故無罪之判決書，就
    傳聞證據是否例外具有證據能力，本無須於理由內論敘說明
    （最高法院100年度台上字第2980號判決參照）。是本判決
    下列採為認定被告無罪所使用之證據，自無庸再行論述證據
    能力之問題，先予敘明。
三、次按被告未經審判證明有罪確定前，推定其為無罪；犯罪事
    實，應依證據認定之，無證據不得認定犯罪事實。又不能證
    明被告犯罪者，應諭知無罪之判決，刑事訴訟法第 154條、
    第301條第1項分別定有明文。次按認定犯罪事實應依證據，
    為刑事訴訟法所明定，故被告否認犯罪事實所持之辯解，縱
    屬不能成立，仍非有積極證據足以證明其犯罪行為，不能遽
    為有罪之認定；又認定犯罪事實所憑之證據，雖不以直接證
    據為限，間接證據亦包括在內，然而無論直接證據或間接證
    據，其為訴訟上之證明，須於通常一般人均不致有所懷疑，
    而得確信其為真實之程度者，始得據為有罪之認定，倘其證
    明尚未達到此一程度，而有合理之懷疑存在時，即難遽採為
    不利被告之認定（最高法院30年上字第1831號、76年台上字
    第4986號判例要旨參照）。
四、公訴人認被告涉犯販賣第一級毒品罪嫌，無非係以證人張○○
    、鄭○○於警詢、偵查之證述及卷附員警偵查報告、被告被訴
    事實一之㈠⒈、⒉所示時、地，駕車與張○○見面之監視錄影畫
    面及扣案之第一級毒品海洛因1包，為其主要論據。訊據被
    告堅詞否認涉有此部分販賣第一級毒品海洛因予張○○、鄭○○
    之犯行，辯稱：我係受他人之委託，於109年3月15日與張○○
    碰面向他催債，張○○同意1 個星期後要返還，所以我們又約
    3月22日見面，3月22日他有還2萬元，但還欠8萬元，我在車
    上有拿玩具槍恐嚇張○○，他可能因此懷恨在心。我不認識鄭
    ○○，也沒有見過面，鄭○○第一次警詢向警方指認的上手根本
    不是我，我懷疑他嗣後是配合張○○的說詞，才改口與張○○一
    起指認我等語。經查：
　㈠本案係警方於109年3月22日17時40分許，在臺中市南區忠明
    南路與工學北路口執行巡邏勤務時，認鄭○○形跡可疑而攔檢
    ，起獲其所持有之第一級毒品海洛因1包，張○○則當場逃逸
    等情，有員警之偵查報告、臺中市政府警察局第三分局勤工
    派出所搜索扣押筆錄及扣押物品目錄表附卷可參（見他4476
    卷第7-8、25-29頁）。又警方在鄭○○身上所起獲之白粉1包
    ，經送請衛生福利部草屯療養院鑑定結果，確屬第一級毒品
    海洛因（驗餘重量0.0703公克），亦有衛生福利部草屯療養
    院草療鑑字第1090300501號鑑定書在卷可憑（見他4476號卷
    第197頁），此部分事實，固堪認定。
  ㈡惟按施用毒品者所稱其向某人買受毒品之指證，不得作為有
    罪判決之唯一證據，仍須調查其他必要之證據，以察其是否
    與事實相符。良以毒品買受者之指證，依毒品危害防制條例
    第17條第1 項規定，供出毒品來源而破獲者，減輕或免除其
    刑，其憑信性於通常一般人已有所懷疑，縱自形式上觀察，
    並無瑕疵，其真實性仍有待其他必要證據加以補強。所謂必
    要之補強證據，固不以證明販賣毒品犯罪構成要件之全部事
    實為必要，但以與施用者之指證具有相當之關聯性，經與施
    用者之指證綜合判斷，已達於通常一般人均不致有所懷疑，
    而得確信施用者之指證為真實者，始得為有罪之認定。為保
    障被告人權，貫徹無罪推定原則，不能因販賣毒品行為之交
    易期間短暫、交易方法隱密、交易對象單純，致查獲不易、
    搜證困難等原因，而放棄或減低對於犯罪構成要件應予嚴格
    證據證明之堅持，此項基本原則應為法官證據證明力自由判
    斷職權行使之限制（最高法院108 年度台上字第4141號判決
    要旨參照）。茲就證人鄭○○、張○○之歷次證詞析述如下：
　⒈證人鄭○○為警查獲後，於109年3月23日即首次警詢時證稱：
    我是跟1位綽號「阿兄」之人以通訊軟體LINE撥打電話聯繫
    ，接電話的原先是1位女生，後來才把電話交給「阿兄」講
    ，我向「阿兄」先後買了2次海洛因，每次都是2000元，阿
    兄是我朋友「芒果」介紹的，現在手機裡並沒有我與「阿兄
    」之通話紀錄等語（見他4476卷第19-21頁），且有鄭○○之
    手機畫面顯示通話記錄翻拍照片附卷可佐（見他4476卷第37
    頁）；又於同日第2次警詢時證稱：我是與「芒果」即張○○
    一起出資向阿兄購買海洛因，警方有提供109年3月22日17時
    14分在西川一路與三民西路與路口監視錄影畫面，就是我們
    跟上手「阿兄」購買毒品海洛因之畫面，我依警方所提供之
    嫌犯照片指認，「阿兄」就是吳○○等語（見他4476卷第41-4
    3頁），足認鄭○○於警方查獲之初所指認其與張○○合資購買
    毒品海洛因之賣家，並非被告。
　⒉嗣為警循線通知張○○到案，證人張○○於109年5月12日警詢中
    雖證稱：我與鄭○○一起向「傑哥」購買海洛因，我於3月15
    日購買1500元、3月22日購買2000元等語（見他4476卷第67
    頁），然於偵查中證稱：我是在網路上認識被告，實際生活
    中不認識，被告是主動問我「要不要」，我問他「要什麼東
    西」，他就告訴我海洛因，但我說我沒工作沒錢，他就叫我
    問朋友有沒有人要買，有的話幫他介紹，他會請我吃當代價
    。後來我當臨時工，3月15日就跟鄭○○一人一半合資2000元
    一起向被告買，3月22日也是一起拿2000元向被告買等語（
    見他4476卷第201-203頁），是證人張○○對於首次毒品交易
    之價金數目，前後明顯不符。
  ⒊證人鄭○○繼而於109年5月16日警詢時改稱：因為毒品交易進
    行時我都在遠處，所以我認不出上手是被告或是先前所指認
    之「吳○○」等語在卷（見他4476卷第55頁），而於偵查中則
    證稱：我只知道上手瘦瘦高高，戴金項鍊，我是問張○○才知
    道是誰等語明確（見他4476卷第202頁），又於原審審理時
    證稱：109年5月16日做警詢筆錄時，張○○就在我旁邊，他對
    著照片說就是這位，我就指認這個人。這2次毒品交易的LIN
    E聯絡都是用張○○手機聯絡，張○○叫他「傑兄」等語在卷（
    見原審卷第215、219頁），足認證人鄭○○對於毒品賣家（即
    上手）之長相、樣貌或實際身分顯無所悉，所謂之指認，亦
    非按其親身經歷及記憶所為之辨識，而僅係附和張○○所指稱
    之交易對象；另關於毒品交易之價金，證人鄭○○於原審亦翻
    異前詞，改證稱：第2次只有買1800元，因為我與張○○原本
    都是各出1000元，但有先去加油、買飲料，後來只剩1800元
    等語（見原審卷第221-222頁），其對於109年3月22日之毒
    品交易金額究為2000元，抑或僅就實際所餘現金1800元來購
    買等情，前後所述亦有出入，是證人鄭○○所為之指認顯有重
    大瑕疵，自不得遽為被告不利之認定。
　㈢再按對立性證人，如購買毒品者之指證某人為販毒者是，雖
    非屬共犯證人之類型，但其陳述證言或因有利害關係，本質
    上已存有較大之虛偽危險性，為擔保其真實性，仍應認為有
    補強證據之必要性。而所謂補強證據，係指該證人之陳述本
    身以外之別一證據，而與其陳述具有關連性，並因兩者之相
    互利用，而得以證明其所指之犯罪事實具有相當程度之真實
    性者而言（最高法院99年度台上字第7620號判決要旨參照）
    。本案於證人張○○到案前，警方僅有證人鄭○○指認上手為「
    吳○○」及交易時間、地點之有限情資。嗣警方依鄭○○之證述
    ，循線調閱109年3月15日、3月22日之相關路口監視錄影畫
    面（3月15日部分見他4776卷第83-87頁、3月22日部分見同
    卷第989-103頁），其中3月15日畫面僅有鄭○○騎乘機車搭載
    張○○、張○○下車及車牌號碼0000-00號自用小客車停放、駛
    離附近之畫面；3月22日部分則為鄭○○騎乘機車搭載張○○，
    張○○下車後過馬路搭乘車牌號碼0000-00號之自用小客車、
    該車旋即往前行駛相當距離後旋即迴轉回原地，讓張○○下車
    等畫面，均無從判斷車內之人與張○○間實際之互動情節為何
    。又證人張○○於原審審理時證稱：當初是鄭○○找我去警察局
    做筆錄，他還專程載我去，警察有說他們已經有拍照（按應
    指調取監視錄影畫面之意），然後就拿好幾張照片，問我說
    哪一個是「傑哥」等語在卷（見原審卷第238-240頁），而
    被告雖不否認其於109年3月15日、3月22日，各有駕駛其同
    居女友陳○○向朋友即車主黃○○所借用車牌號碼0000-00號自
    用小客車外出與張○○見面等語，並經證人陳○○、黃○○於警詢
    中證稱在卷，且有車牌號碼0000-00號之車輛詳細資料報表
    附卷可參（見他4776卷第105頁），然警方取得監視錄影畫
    面之源頭，係出於證人鄭○○事後改稱指認錯誤之證述，又以
    該監視畫面所掌握可疑車輛之車牌號碼，改為鎖定駕駛人即
    被告方為犯罪嫌疑人，再經通知證人張○○到案後，依既有之
    人別資料令張○○指認，則依上開查證過程之脈絡而言，顯有
    先入為主之虞；而被告自始至終均堅稱其與張○○見面之原因
    ，係受託向張○○催討債務，並非從事毒品交易等語明確，則
    卷附監視錄影畫面，即難作為證人張○○片面證稱其與被告見
    面係購買毒品海洛因等情之補強證據。參酌警方攔檢查獲鄭
    ○○之時間、地點，亦非緊接於張○○、鄭○○所證稱交易時間、
    地點之後，自不能排除鄭○○所持有扣案之第一級毒品海洛因
    1包，係其2人另向不詳第三人所購買取得，則該扣案之第一
    級毒品海洛因1包，亦不得遽為不利被告認定之依據，要無
    疑義。 
五、綜上所述，公訴意旨認被告販賣毒品海洛因予張○○、鄭○○之
    犯行，所憑證人鄭○○之指認，並非其親身見聞所得之交易情
    節，證人張○○之單一證詞，亦有若干瑕疵可指，且僅屬累積
    證據，不得互為補強；而被告始終不否認其有與張○○碰面，
    然雙方碰面之目的並非進行毒品交易，則卷附109年3月15日
    、3月22日之路口監視錄影畫面，自難認與毒品交易有何直
    接關連，尚無從作為證人張○○證詞之補強證據。是以，公訴
    意旨認被告販賣第一級毒品海洛因罪嫌之證據，尚未達於通
    常一般人均不致有所懷疑之程度，而無法使本院形成被告有
    罪之心證，此外，本院復查無其他積極證據，足資證明被告
    有公訴人所指犯行，自屬不能證明被告犯罪。原審未察上情
    ，遽為被告有罪判決之諭知，容有未當，被告執此為由提起
    上訴，上訴即有理由，應由本院將原判決撤銷改判，並為被
    告無罪之諭知，以免冤抑。
六、檢察官移送原審併辦部分（臺灣臺中地方檢察署109年度偵
    字第20876號），因本院已就起訴部分判決無罪而無從併辦
    ，應退由檢察官另行處理為宜。
據上論結，應依刑事訴訟法第369條第1項前段、第364條、第301
條第1項前段，判決如主文。
本案經檢察官陳佞如提起公訴，檢察官周穎宏到庭執行職務。
中　　華　　民　　國　　110 　年　　4 　　月　　27　　日
     　      刑事第十二庭    審判長法　官  張國忠     
　　　　　　　　      　　　　　　 法　官  陳  葳       
                                    
　　　　　　　　　　　      　　　 法　官  劉敏芳
以上正本證明與原本無異。
檢察官得上訴。
如不服本判決應於收受送達後20日內向本院提出上訴書狀，其未
敘述上訴理由者，並得於提起上訴後20日內向本院補提理由書狀
（均須按他造當事人之人數附繕本）「切勿逕送上級法院」。 

　　　　　　　　　　　　　　       書記官  施耀婷 

中　　華　　民　　國　　110 　年　　4 　　月　　27　　日